【裁判字號】    89,上訴,1525
【裁判日期】    900104
【裁判案由】    傷害致死
【裁判全文】
臺灣高等法院臺南分院刑事判決            八十九年度上訴字第一五二五號    Ｇ
      上  訴  人
      即  被  告  甲  ○  ○
      選任辯護人  洪  玉  崑
右上訴人因傷害致死案件，不服臺灣嘉義地方法院八十八年度訴字第六三三號中華民
國八十九年九月一日第一審判決（起訴案號：臺灣嘉義地方法院檢察署八十八年度偵
字第五九五八號），提起上訴，本院判決如左：
      主      文
原判決撤銷。
甲○○傷害人之身體因而致人於死，處有期徒刑年。扣案之圓鍬壹把沒收。
      事      實
一、甲○○平日在其所有嘉義縣太保市○○里○○○○段一六０號田地上種植菜豆，
    於民國八十八年八月二十二日（起訴書誤載為為二十一日）凌晨零時許，至前開
    田地間巡視田水狀況時，適見陳金祥正在田中竊取甲○○所種植之菜豆，甲○○
    見狀遂基於防衛自己菜豆財產之意思，而基於傷害之犯意，隨手拾起田中所放置
    之圓鍬一把，朝陳金祥上、下肢等處毆擊，陳金祥因遭毆擊而發出聲響，甲○○
    已發覺竊賊係鄰居陳金祥，且亦明知陳金祥係六十三歲之老翁，仍不放過繼續毆
    擊並與之扭打，致陳金祥受有雙下肢裂傷及右上肢裂傷及尺骨骨折等傷害，陳金
    祥受此傷害後隨即逃離，然不久即因而倒臥田間不起。甲○○不知陳金祥倒臥田
    間，於見陳金祥逃離後，隨即前往嘉義縣警察局水上分局新埤派出所報案其菜豆
    遭人偷竊一事，嗣於同日六時許甲○○至田中工作，始發覺陳金祥倒臥在田中並
    呈昏迷狀態，復行報警，斯時於警所執勤之警員侯昭遷即聯絡陳金祥之子乙○○
    後與甲○○一同前往上開菜豆田內尋找，嗣乙○○尋獲陳金祥後隨即將陳金祥送
    往天主教聖瑪爾定醫院，隨後再轉送長庚醫院高雄分院（下簡稱長庚醫院），惟
    陳金祥於同年月二十三日凌晨三時五十分許因上開外傷引發大腦水腫及腦疝形成
    、心臟冠狀動脤硬化病變及二尖瓣瓣膜病變而不治死亡。甲○○於八十八年八月
    二十二日凌晨零時許傷害陳金祥後，即向警方自首而接受裁判。
二、案經陳金祥之子乙○○訴由嘉義縣警察局水上分局報告台灣嘉義地方法院檢察署
    檢察官偵查起訴。
      理      由
一、訊之上訴人即被告甲○○坦承於八十八年八月二十二日凌晨零時許，在上開田地
    因發現被害人陳金祥竊取菜豆，手持圓鍬毆擊被害人上、下肢等處，致被害人受
    傷等情不諱，惟堅決否認被害人死亡係因其傷害所致，辯稱：(1)被告係防衛自身
    權益而出於必要之防護致不慎傷及被害人；(2)被害人倒地之處有殘留水漬，警員
    龔晉夫前往照相時有二株菜豆苗枯死，足徵被害人確有服用農藥，被害人之死亡
    結果並非導因於被告所毆擊所致；(3)被告為防衛權利遭侵害，縱因逮捕現行犯有
    過當，亦應僅負傷害罪責，被害人之死亡，與被告打傷他的手腳沒有因果關係云
    云。
二、經查：
  (1)被害人陳金祥經台灣嘉義地方法院檢察署檢察官督同法醫師相驗解剖屍體鑑驗後
    ，初步認被害人確係因被告所毆擊致死等情，有檢察官勘驗筆錄、相驗屍體證明
    書及法醫解剖報告附卷可稽。
  (2)本案被害人死亡後，經原審送請法務部法醫研究所鑑定，認被害人之死亡原因為
    ：「１、甲、大腦水腫及腦疝形成，中度至重度。乙、四肢鈍力損傷，輕度至中
    度。２、其他對死亡有影響之身體狀況：心臟冠狀動脈硬化病變及二尖瓣瓣膜病
    變。３、死亡方式：他殺。」等情，有該所八十八年十月十八日法醫所八八文理
    字第一四七五號函附（八八）法醫所醫鑑字第零九五零號鑑定書在卷可稽；又原
    審函詢法醫研究所，被告之傷害行為與被害人之死亡結果間之有無因果關係等情
    ，該所於八十九年七月三十一日以法醫所八九理字第一一一六號函覆稱：「（死
    者陳金祥四肢遭鈍力損傷輕度至中度，引發大腦水腫及腦疝形成中度至重度而死
    亡）二者間有直接因果關係，意指『四肢遭鈍力損傷輕度至中度』之事件，經過
    兩天以後，引起『大腦水腫及腦疝形成中度至重度』之病變而死亡，陳金祥死亡
    之原因係由『四肢輕度至中度鈍力損傷之病情演變』、『嘉義市天主教聖馬爾定
    醫院及高雄長庚醫院之醫療處置』、『原有的心臟冠狀動脈硬化病變及二尖瓣瓣
    膜病變之體能或病情變化』等因素相互作用之結果導致『中度至重度大腦水腫及
    腦疝形成』之病變而死，而『四肢輕度至中度鈍力損傷』係所有因素之最初肇因
    」等情，有該函在卷可稽，是被告所為之毆擊被害人致「四肢輕度至中度鈍力損
    傷」與最後導致被害人「中度至重度大腦水腫及腦疝形成」而引發死亡之結果有
    因果關係，足以認定。
  (3)被害人陳金祥血液、胃內容經採樣送請法務部法醫研究所鑑定結果，並未發現含
    有嗎啡類、安非他命類、鎮靜劑安眠藥類、農藥類、巴拉刈、氰化物及其他一般
    藥毒成份等情，有該所鑑定後於八十九年四月十日以八醫所八九理字第零五八二
    號函覆在卷可佐；而關於被害人轉送長庚醫院後雖於病歷表上載有「昨晚上告訴
    家屬：喝巴拉刈一口」等情（參見原審卷附長庚醫院急診病例），而經原審傳訊
    長庚醫院醫師蕭政廷到庭稱：「（病歷表）是（我記載）」，「根據病患家屬或
    病患所述記載」、「據轉診資料上有記載第一項巴拉刈中毒，因病患送來時已無
    血壓，我們只是從事插管、心臟按摩工作，我們並未判斷病患是否有中毒現象」
    （見原審卷第一一二至一一五頁筆錄），是該病例之記載僅係依照被害人初送往
    聖馬爾定醫院後，為診斷之醫師初步按照病人家屬所提供訊息而記載「疑農藥中
    毒」等情始為轉載，則既為急診診斷之醫師均未曾作進一步檢驗認定被害人有無
    中毒徵狀，原審經送請鑑定後亦查無證據足認被害人有飲用巴拉刈農藥等毒物之
    情，則被害人之死因應與農藥中毒無關。
  (4)按加重結果犯，以行為人能預見其結果之發生為要件，所謂能預見乃指客觀情形
    而言，與主觀上有無預見之情形不同，若主觀上有預見，而結果之發生又不違背
    其本意，則屬故意範圍。再刑法第十七條所謂行為人不能預見其結果之發生，係
    指結果之發生出於偶然，為行為人所不能預見者而言。又「上訴人對於被害人臂
    臀各部以腰帶抽擊，原無致死之決心，惟傷害係破壞人身組織之行為，其受傷後
    因治療無方而致死亡，究非不能預見之偶然結果，該被害人既因受傷後調治無效
    身死，上訴人自應負傷害致人死之罪責。」最高法院四十七年台上字第九二０號
    、二十四年上字第一四０三號著有判例。本件被告於警訊時自承：「（問：你第
    一次報案時，有無告知派出所將陳金祥打傷？）沒有告知派出所有打傷陳金祥，
    是到現場時才告知警方的。」（見相驗卷第六頁正面），又於原審訊問時自承：
    「（問：打他時知不知道他是誰？）當時並不知道，後來我打他時，他出聲，我
    才知道是他，他跑，我就沒有打他，我就去報警了。」、「我打了第三下時，他
    才喊「好了好了」就跑了，我就去報警。」等語（見原審卷第三十一頁筆錄），
    則足徵被告業知其所歐擊之人為被害人陳金祥，而依據被害人之相驗屍體證明書
    所載受傷情形：右臀部７Ｘ０、２公分擦傷一處及右上肢前臂尺骨閉鎖性骨折一
    處、下肢膝前部３公分縫合傷一處、下肢大腿外側部６Ｘ０、２公分擦傷一處及
    左上肢前臂前部近腕部０、５公分長二處縫合傷、下肢小腿前部６公分縫合傷一
    處，可見被害人遭毆傷多處及受有擦傷，顯非如被告所言當時其僅單純以圓鍬毆
    擊被害人三下，被害人即逃離等情，又參之證人賴建益於原審調查時證稱：「（
    問：8.甲○○有無去報案？）有，在凌晨零時許左右報案，他說：「有人在
    偷他的菜豆，他發現時，他們二人在田地內扭打，後來小偷逃走了。」所以他就
    來派出所報案，當時我即與他去現場查看，離派出所一、二公里左右，至現場發
    現有扭打痕跡菜豆灑落一地。」等語（見原審卷第四十六頁查筆錄），顯見被告
    於發覺是被害人陳金祥後，尚與之互相扭打並續毆擊之，而被告既自承與被害人
    為鄰居而相識，顯而應知悉被害人係高齡六十三歲之人，被告於知悉所攻擊之人
    係被害人後仍持重型農具圓鍬攻擊被害人，輔以被害人遭被告攻擊後受有右臀部
    ７Ｘ０、２公分擦傷一處及右上肢前臂尺骨閉鎖性骨折一處、下肢膝前部３公分
    縫合傷一處、下肢大腿外側部６Ｘ０、２公分擦傷一處及左上肢前臂前部近腕部
    ０、５公分長二處縫合傷、下肢小腿前部６公分縫合傷一處等傷害之情觀之（見
    相驗證明書），被告毆擊被害人之力道與強度足認得使一年六十三歲高齡之人受
    有相當之傷害，是被告主觀上除顯有傷害人身體之意思外，客觀上亦得預見此一
    傷害行為加諸於被害人身上可能足生被害人因所受傷害而引發病變致生死亡之結
    果，是被告對於被害人因其所為傷害行為有致死之結果應有預見可能性。
  (5)原審傳訊首先接受被告報案處理之嘉義縣警察局水上分局新埤派出所員警賴建益
    到庭證稱：「（問：八十八年八月二十一日（應係指二十二日）甲○○有無去報
    案？）有，在凌晨零時許左右報案，他說「有人在偷他的菜豆，他發現時，他們
    二人在田地內扭打，後來小偷逃走了。」所以他就來派出所報案，當時我即與他
    （被告）去現場查看，離派出所一、二公里左右。至現場發現有扭打痕跡，菜豆
    灑落一地。」、「（問：後來有無看到被害人？）沒有，沒有發現，然後我們就
    拍完照片後就回所裡，之後我輪休，後續部分由另一位警員（侯昭遷）處理了。
    」（見原審卷第四十六頁筆錄），隨後接替賴建益勤務處理被告報案之警員侯昭
    遷則於原審證稱：「第一次甲○○本所內報案說陳金祥去他菜園竊他的菜豆，人
    已被他追跑了，現場留有菜豆，我與執勤警員賴建益去現場處理，這時我執勤，
    所以我沒有去現場。他（賴建益）回來後，他未告訴我情形，回來後，被告說待
    他事情處理後，再來作筆錄，我們也同意。後來第二次甲○○又來報案說陳金祥
    睡在他的田裡，這時天已經稍亮了，已經六點左右了。我說為何睡在田裡，人要
    緊否？他回答我說『他不知道為何睡在田裡，他去叫陳金祥，他眼睛還睜開的』
    ，我說要聯絡他兒子（乙○○）一起去田裡處理。」、「當時並不知道他已經受
    傷，只因為陳金祥當時睡在田裡眼睛睜開的，我自己當時一個人，所以自己判斷
    因為他睡在田裡怪怪的，所以才會通知他兒子（乙○○）來，我通知他兒子來，
    所以他兒子來之後，我們三個人就一起去田裡找陳金祥。」、「到田裡時，因為
    地方太大，所以三人分頭尋找。」、「當時甲○○說睡在田溝內，但他沒有去，
    但田太廣，所以才分開尋找。沒有人提議分開找，去時就分開尋找，後來陳金祥
    兒子找到，並說在那裡，我們過去時將陳金祥扶起來，發現他受傷並嘔吐，現場
    並無任何東西。」、「儘速送醫，並隨陳金祥兒子去車上，他兒子說要去華濟醫
    院，他兒子自行送去醫院，我回來派出所叫備勤起床：：」（見原審卷第六十頁
    背面至六十八頁筆錄），而據當時曾與被告一同前往菜田之證人陳陽（村長）亦
    於原審證稱：「是警員去現場之後，我才去的，因為看見警車在那邊，又已經十
    二點多了，才會過去看發生什麼情形，去時看見警員在照相，並問甲○○說人在
    哪裡，甲○○說人已經跑掉了，警員在照相，如此而已，其他並沒有看到。」（
    見原審卷第四十七頁筆錄），而同時亦一同前往菜田之被告友人陳國志於原審亦
    稱：「十二點多時，他（甲○○）來找我，我在朋友那邊，我家人通知我說甲○
    ○家的菜豆被竊，需要我過去看看，我就回家，與甲○○去田裡，到時並沒有發
    現何物，只發現菜豆灑落一地，如此而已。」、「（問：你們那邊農作物被偷都
    會告訴你？）不一定，偶而會，告訴我之後，我都會與他們去看看，最近一次是
    一年多前了。」、「（問：何人說要去現場？）是我提議的，說要去現場察看，
    去時被告有說小偷是什麼人，但那個人我並不認識。」、「（問：你回家後，被
    告如何向你說？）被告他向我說，他的菜豆被偷摘，有與偷東西的人打架，我說
    打了要不要緊，去現場看看。」、「（問：有無提及報案過了？）有，他有向我
    說過。我想因為有打架，不知有無怎樣，才會提議去現場看看。」（見原審卷第
    四十七頁調查筆錄）。綜上各該證人賴建益、侯昭遷、陳國志、陳陽等人所供，
    被告確於依其所指發覺被害人行竊其菜豆並發生扭打後隨即報警等情觀之，輔以
    現場遺留有打鬥痕跡與菜豆灑落一地等情之照片二紙之情，足徵被告所辯係出於
    防衛自己權利與逮捕現行犯之意思毆擊被害人陳金祥等情，應屬非虛而堪予採信
    。然被告雖係基於防衛之意思而攻擊被害人，然依被告於知悉竊賊係陳金祥後猶
    執圓鍬攻擊被害人，且輔以被害人遭被告攻擊後所直接受之外傷情形包括：右臀
    部７Ｘ０、２公分擦傷一處及右上肢前臂尺骨閉鎖性骨折一處、下肢膝前部３公
    分縫合傷一處、下肢大腿外側部６Ｘ０、２公分擦傷一處及左上肢前臂前部近腕
    部０、５公分長二處縫合傷、下肢小腿前部６公分縫合傷一處等傷害之情觀之（
    見相驗卷第二十六頁背面、第二十七頁正面之相驗證明書），被告持圓鍬毆擊被
    害人之力道與強度顯已逾越排除被害人行竊之不法侵害而逾越其防衛之必要程度
    ，被告仍應就其過當之傷害致死行為負其罪責。綜上事證，被告所辯顯係避重就
    輕之詞，不足採信，其傷害被害人致被害人死亡之行為，事證已臻明確，犯行足
    以認定。至被告請求送大醫院再鑑定被害人之死因，因本案事證已明確，無再為
    送鑑定被害人死因之必要，附此敘明。
三、核被告所為，應係犯刑法第二百七十七條第二項前段之傷害致死罪。而被告為上
    開犯行係對於現在不法侵害而出於防衛自己權利之行為，雖防衛行為過當，仍得
    依法減輕其刑。又被告於傷害被害人後即向警方自首而接受裁判，有承辦警員賴
    建益上開證詞及警訊筆錄可憑，應依自首之規定減輕被告之刑，並依法遞減之。
    原審予被告論科，固非無見，惟被告傷害後即向警方自首犯行而接受裁判，原判
    決未依自首規定予被告減刑，尚有疏漏。被告上訴意旨否認其有傷害致死之犯行
    而指摘原判決不當，雖不足採，但原判決既有可議，即無可維持，應由本院撤銷
    原判決改判。爰審酌被告之品行、犯罪之動機、目的、手段、犯罪時所受之刺激
    及被告犯罪後迄未與被害人陳金祥之家屬為民事和解賠償之態度等一切情狀，量
    處如主文第二項所示之刑，以資懲儆。扣案圓鍬一把，係供被告犯罪所用之物，
    且為被告所有，業經被告供明在卷，依法併予宣告沒收。
據上論結，應依刑事訴訟法第三百六十九條第一項前段、第三百六十四條、第二百九
十九條第一項前段，刑法第二百七十七條第二項前段、第二十三條但書、第六十二條
前段、第三十八條第一項第二款，判決如主文。
本案經檢察官李傳來到庭執行職務。
中    華    民    國      九十        年        一      月      四      日
                      臺灣高等法院臺南分院刑事第三庭
                                      審判長法官  黃    聰    明
                                            法官  楊    省    三
                                            法官  黃    三    哲
右正本證明與原本無異。
如不服本判決，應於判決送達後十日內向本院提出上訴狀，其未敘述理由者並應於提
出上訴狀後十日內向本院補提理由書（應附繕本)。
                                      法院書記官  陳    淑    貞
中    華    民    國      九十      年      一        月      五        日
附錄本案論罪科刑適用之法條：
刑法第二百七十七條：
傷害人之身體或健康者，處三年以下有期徒刑、拘役或一千元以下罰金。
犯前項之罪，因而致人於死者，處無期徒刑或七年以上有期徒刑。


司法院資訊處製作；財團法人民間司法改革基金會備份。
